【裁判字號】    97,消債抗,46
【裁判日期】    980320
【裁判案由】    抗告事件
【裁判全文】
臺灣基隆地方法院民事裁定            97年度消債抗字第46號
抗  告  人  甲○○
上列抗告人因聲請更生事件，對於中華民國97年 9月25日本院97
年度消債更字第11號第一審裁定提起抗告，本院第二審合議庭裁
定如下：
    主  文
原裁定除聲請費用部分外廢棄。
抗告人即債務人甲○○自中華民國九十八年三月二十日中午十二
時起開始更生程序。
命司法事務官進行本件更生程序。
抗告程序費用新臺幣壹仟元由抗告人負擔。
    理  由
一、本件抗告意旨略以：
  (一)抗告人於民國95年向最大債權銀行提出協商之請求，經最大
    債權銀行審核結果為債務總金額新臺幣（下同） 3,304,411
    元，分 120期於每月10日以33,456元依照各債權銀行債權金
    額比例清償各項債務，至全部清償為止。前開債務協商本具
    民法上和解契約之性質，契約當事人均應受其拘，故抗告人
    於成立協商後，應依該協商方案履行，不得任意不為履行，
    而改依消費者債務清理條例聲請更生或清算程序，以避免其
    輕易毀諾，確具有合理性。然而，如債務人於成立協商後，
    其經濟狀況未見改善，甚至持續惡化之情形，仍強令其依協
    商方案繼續履行，而拒之於裁判上債務清理程序大門之外，
    是否盡符此條例之立法旨趣，實有疑義。又上開協商機制，
    雖屬當事人間自主協商債務清償方案之一環，然與由公正第
    三人居中促成之情形有間，原因在於雙方是否確實在平等之
    前提下成立債務清償方案，尤堪存疑，則債務人成立前開協
    商方案後，不能履行其清償債務之條件時，法院自應在一定
    條件下賦予其有利用裁判上債務清理程序之機會。抗告人既
    非惡意毀諾而不履行協議，且無消費者債務清理條例第20條
    第1項第1款及第2款之情形，抗告人聲請更生，應屬有據。
  (二)抗告人所有坐落台北縣新店市之七筆土地，固經謝慧玲建築
    師事務所鑑定價值合計 1,850,950元，然上開土地皆為繼承
    分割而來，依照土地法第34條之1第1項（抗告人誤載為第34
    條第 1項）規定，需要過半持有人同意才可處分，且該土地
    皆為山坡地保育區且為農牧用地，有價無市，變賣實屬不易
    ，並非如原審裁定所稱抗告人欲保有個人資產，藉由更生程
    序以圖減免債務。
  (三)最大債權銀行於協商所提方案並未考量抗告人之經濟能力，
    故每月清償33,456元實非抗告人之薪資所能負擔，抗告人因
    經濟陷入困境，依法提出重建型債務清理程序，無非希望經
    由公平合理且公正合法之法院居中促成，協助調整債權人與
    債務人間之權利義務關係，並未有所謂一方欲保有個人資產
    ，他方卻欲藉由更生程序以圖減免債務之情事，為此聲明廢
    棄原裁定，更為合法的裁定，以抗告人財產、經濟能力合理
    滿足全體債權人受償債權，並協助抗告人重整經濟生活。
二、按債務人與金融機構協商成立者，不得聲請更生或清算，但
    因不可歸責於己之事由，致履行顯有重大困難者，不在此限
    ；本條例施行前，債務人依金融主管機關協調成立之中華民
    國銀行公會會員辦理消費金融案件無擔保債務協商機制與金
    融機構成立之協商，準用前項之規定，消費者債務清理條例
    （以下簡稱本條例）第151條第5項、第 6項分別定有明文。
    本條例之立法意旨，在於避免已陷入經濟上困境之消費者，
    於惡性循環之債務窘境中自生自滅，而衍生嚴重之社會問題
    ，難以維持安定之社會經濟秩序，故為兼顧債權人、債務人
    雙方之利益，對陷於經濟上困境之消費者，乃允其於消費者
    債務清理條例施行後，得選擇以重建型之更生程序或清算型
    之清算程序清理其債務，藉以妥適調整債務人與債權人及其
    他利害關係人間之權利義務關係，保障債權人獲得公平受償
    ，並謀求消費者經濟生活之重建復甦機會。惟對於已與金融
    機構協商成立，或於本條例施行前，已依金融主管機關協調
    成立之中華民國銀行公會會員辦理消費金融案件無擔保債務
    協商機制（以下簡稱銀行公會債務協商機制）與金融機構成
    立協商之債務人，若非因不可歸責於己之事由，致履行顯有
    重大困難，僅係為圖謀減免債務，而不為債務之履行，自有
    違債權契約為誠信契約之本旨，故依本條例第151條第6項準
    用同條第 5項前段之規定，不得聲請更生或清算，始能避免
    債務人任意毀諾已成立之協商，濫用更生或清算之裁判上債
    務清理程序，肇致道德危險。而此處所謂「不可歸責於己之
    事由」，難以一概而論，應斟酌債務人毀諾時之情事判斷之
    ，如客觀上聲請人之支出增多，或收入、收益減少，非其成
    立協商時所能預期，又如協商成立時所定之條件過苛，超越
    債務人之負擔能力而客觀上履行不能，或雖未超過債務人之
    所得，然留與債務人使用之資金過少，使債務人無法維持其
    基本生活者，均屬之。次按法院開始更生程序之裁定，應載
    明其年、月、日、時，並即時發生效力；法院裁定開始更生
    或清算程序後，得命司法事務官進行更生或清算程序，必要
    時得選任律師、會計師或其他適當之自然人或法人一人為監
    督人或管理人；本條例第45條第1項、第16條第1項亦分別定
    有明文。
三、經查：
  (一)抗告人雖登記為瀧臻室內設計有限公司負責人，但該公司每
    月平均營業額在20萬元以下，有抗告人所提95年度營利事業
    所得稅結算申報書、營業人銷售額與稅額申報書影本在卷足
    憑，而據抗告人於原審陳明上開公司已於95年倒閉，其目前
    受他人僱用從事水電裝潢工作，平均每月收入為27,000元，
    所積欠無擔保或無優先權之債務總額為300餘萬元，未逾1,2
    00萬元等情（見原審卷第89、149、150頁），並有抗告人所
    提無擔保債務還款計劃在卷可稽，堪認抗告人確有不能清償
    債務之情事。
  (二)抗告人於本條例施行前，曾於95年 7月間依銀行公會債務協
    商機制與金融機構成立協商，並約定分 120期，利率4%，每
    月償還33,456元依各債權銀行債權金額比例清償各項債務，
    至全部清償為止，以抗告人目前平均每月收入為27,000元，
    顯然無法履行上開協商內容，且抗告人於協商當時已經失業
    ，仍以其積蓄依約履行6期，直至96年1月份，因一直未覓得
    工作，才沒有繼續依協商條件償還，堪認抗告人無法履行協
    議，係因客觀收入不足所致，並非主觀上惡意不履行債務。
  (三)抗告人所有坐落台北縣新店市○○段四十分小段108、109、
    396、397、411、412、413地號等7筆土地，經原審委託謝慧
    玲建築師事務所鑑定結果，價值合計固為 1,850,950元，然
    依該鑑定報告內容所示，上開土地使用分區均為山坡地保育
    區，而使用地類別，除 108地號係丙種建築用地外，其餘土
    地均為農牧用地；另其中 108地號土地上有建物存在並供作
    農業使用，其餘土地均為開發之山林；鄰近市場交易情形鮮
    少等情，抗告人主張上開土地不易變賣，應為可採。又抗告
    人所積欠無擔保或無優先權之債務總額為 300餘萬元，即使
    抗告人變賣坐落台北縣新店市之土地用以償還其積欠之無擔
    保或無優先權債務，債務總金額仍有 100餘萬元，依抗告人
    個人工作所得亦無清償之能力，抗告人主張其有不可歸責於
    己致履行顯有重大困難之事由，應屬可採。
四、綜上所述，抗告人曾從事小規模營業活動，有不能清償債務
    之情事，而所負無擔保及無優先權債務未逾 1,200萬元，之
    前雖與各債權銀行達成協議，但有不可歸責事由致履行協議
    顯有重大困難，復未經法院裁定開始清算程序或宣告破產，
    又查無消費者債務清理條例第6條第3項、第 8條或第46條各
    款所定駁回更生聲請之事由存在，抗告人聲請更生，為有依
    據，應予准許。原審未審酌抗告人所有坐落台北縣新店市之
    土地不易變賣，價值亦不足以清償債務，認定抗告人予以變
    賣即可清償債務，故無不可歸責於己致履行原協議顯有重大
    困難之事由，而裁定駁回抗告人更生之聲請，容有未洽，抗
    告意旨求予廢棄，自屬有理由，爰廢棄原裁定，並依本條例
    第45條第1項及第16條第1項規定，裁定如主文第2、3項所示
    。
五、依消費者債務清理條例第11條第 2項、第15條，民事訴訟法
    第495條之1第1項、第450條、第95條、第78條，裁定如主文
    。
    。
中    華    民    國    98    年    3     月    20    日
                  民事庭審判長法  官  李媛媛
                              法  官  姚貴美
                              法  官  陳湘琳
以上正本係照原本作成。
本件裁定不得再抗告。
本裁定已於 98 年 3 月 20 日 12 時公告。
中    華    民    國    98    年    3     月    20    日
                              書記官  張慧儀


司法院資訊處製作；財團法人民間司法改革基金會備份。
